【裁判字號】    87,簡上,20
【裁判日期】    891120
【裁判案由】    拆除堤防返還土地
【裁判全文】
臺灣苗栗地方法院民事判決  八十七年度簡上字第二○號
    上  訴  人    經濟部水利處第二河川局
    法定代理人    甲○○
    訴訟代理人    溫欽彥律師
                  羅秉成律師
    複  代理人    詹惠芬律師
                  魏順華律師
    被  上訴人    乙○○      .
    訴訟代理人    丙○○      .
右當事人間請求拆除堤防返還土地事件，上訴人對於中華民國八十七年二月九日本院
苗栗簡易庭八十六年度苗簡字第五一八號第一審判決提起上訴，本院判決如左：
    主      文
原判決廢棄。
被上訴人於第一審之訴及假執行之聲請均駁回。
第一、二審訴訟費用由被上訴人負擔。
    事      實
甲、上訴人方面：
一、聲明：如主文所示。
二、陳述：除與原審判決書所載者相同茲予引用外，補稱：
（一）後龍溪大湖地區堤防原由苗栗縣政府於民國六十年以前所建，當時因地方政府
      財政困難，堤防用地全由業主無償提供，故數十年來所有地主對上開堤防之設
      置從未表示異議，七十二年五月間，台灣省政府以七十二府建水字第四八二一
      八號函公告，將該河段劃入主要河川，始將堤防交由上訴人接管治理，當時堤
      防之位置並無任何變動，嗣八十五年間，該河堤遭賀伯颱風侵襲沖毀約六十餘
      公尺，危及附近農田及居住之安全，被上訴人屢向大湖鄉公所提出陳情，要求
      儘速修復，上訴人始編列預算於八十六年二月間開始測量施工，至同年六月三
      十日修建完成，施工前，因被上訴人要求護岸線儘量外移，上訴人在不影響堤
      防安全之情形下，將護堤自原地退後約三公尺並以垂直方式興建，詎被上訴人
      之夫丙○○於修建完成後約一個月始向大湖鄉公所提出異議，指稱堤防佔用其
      土地並要求回復原狀，被上訴人已同意在原有位置上修復堤防，自不得再以無
      權占有之法律關係，請求拆除。
（二）河川防水堤防設計位置、建造、改造或拆除事項除須詳具計劃圖樣及說明書依
      水利法第四十六條規定，申請主管機關核准外，其建造位置尚須依公告之水道
      治理計劃線、堤防預定線辦理，因防水堤防係於河川沿線綿延設置，有其相連
      不可分性，無法為分段性考量，又堤防是否得確實達到防洪效果，須考量河川
      流水量及速度等，至於河川面寬、深度、上游山區雨水量及沿線匯集支線、排
      水量、地形、地質等等均有所影響，且應考量者尚須作未來數十年至百年內就
      上開因素變動可能性之評估，有其複雜及專業性。系爭坐落於被上訴人所有九
      二三、九二七地號土地之區段堤防係位於後龍溪上游，而後龍溪上游段治理基
      本計劃與水道治理計劃用地範圍即堤防預定線早經台灣省政府公告，其設置事
      關人民財產、生命安全，上訴人迨無可能任意偏離原定水道治理計劃線以為堤
      防修建設置，被上訴人所謂偏位內移之說並非事實。
（三）按所有人，於法令限制之範圍內，得自由使用、收益、處分其所有物，並排除
      他人之干涉，民法第七百六十五條定有明文，另依水利法第八十二條規定，水
      道治理計劃線或堤防預定線內之土地，經主管機關報請上級主管機關核定公告
      後，得依法徵收之，未徵收者，為防止水患並得限制其使用，亦即土地所有權
      人在上開情形下已被限制其所有權之行使。系爭堤防所在之後龍溪上游段水道
      治理計劃用地範圍業經台灣省政府公告，如苗栗縣大湖地政事務所八十九年十
      月二十六日複丈成果圖所示，現有堤防位置係依公告水道治理計劃線而建，亦
      未超逾公告用地範圍線，被上訴人所有權之行使既受限制，自不得向上訴人主
      張拆除堤防。又系爭堤防遭賀伯颱風沖毀前為苗栗縣政府所建舊卵石面堤防，
      迄今已有四十年之久，為公眾生命及財產防護而繼續表見存在，已形成公用地
      役權利，上訴人於該公役權用地範圍內修復堤防，非無合法占有權源。
（四）沿河堤防綿延相連，有其不可分割性，上訴人迨無可能就區段部分堤防內移興
      建造成堤防割離，倘上訴人於系爭土地內移興建將造成該區段河面變寬，則在
      前後相連區段河面均未變更下，勢必造成緊鄰系爭區段河面之下游段決堤氾濫
      ，顯不符堤防興建原理。關於堤防施作，除為順應彎曲河道之情形外，原應為
      直線施作，然因系爭堤防銜接路橋位置與堤防坡面坡度不一致，如仍為直線施
      作，將使路橋與堤防間出現一空窗地帶，為免因河水沖流浸蝕導致發生橋斷路
      塌之危險，乃於銜接路橋處為彎曲之設計。
（五）被上訴人所稱「直線施作」，其真意係要求靠近河川之堤防坡面改用垂直坡度
      以擴展坡頂面寬度，方便車輛通行，惟一般堤防為梯形建築，下寬上窄，穩定
      性高，方可有足夠強度抵擋洪水沖力，有其建築技術安全面考量，且就堤防公
      有物興建形狀為何，乃行政範圍內之考量，非被上訴人得以私法程序予以干涉
      。又堤頂除非經公路單位要求為堤防與道路共用存在，否則應不得作為道路使
      用，若在未有堤身指定道路之堤防通行車輛，應依水利法規定科以行政罰，被
      上訴人以堤頂寬度不足造成車輛行駛危險指稱系爭堤防興建不當，應屬誤會。
（六）上訴人就系爭堤防所在土地雖有徵收之意，惟因其坐落位置正在上訴人管轄所
      屬河川區與都市計劃重疊區域內，造成上訴人無法自為徵收辦理之困境，又依
      都市計劃法之規定，都市計劃係五年為一通盤檢討，在都市計劃未變更前，上
      訴人無從為徵收辦理。
（七）上訴人修建系爭堤防已支出新台幣（下同）一千九百餘萬元之工程費用，該堤
      防係保護台三線橋樑及堤後人民生命財產之所需，若有更動或重新規範設計，
      將花費甚鉅並影響上下游堤防結構安全，而被上訴人所有系爭土地地目為田，
      僅能作為耕地使用，其所得利益與前述人民生命財產安全無從相提並論，其主
      張拆除堤防之權利行使即屬違反公共利益，不應受法律之保護。
三、證據：除援用第一審所提證據外，提出苗栗縣政府函、苗栗縣大湖鄉公所函、陳
    情書、台灣省水利局第二工程處函、台灣省政府函、堤防剖面圖、台灣省政府公
    告及範圍圖、堤防建造圖影本各一份、現場照片一幀。
乙、被上訴人方面：
一、聲明：上訴駁回。
二、陳述：除與原審判決書所載者相同茲予引用外，補稱：
（一）被上訴人雖同意上訴人於原堤防舊址修復，惟並未要求上訴人將護岸線儘量外
      移，且上訴人於施工前並未釐清舊址界線，於靠近橋樑部分以彎曲方式占用被
      上訴人土地向內興建，而非以直線方式施作，其施工過程中屢經被上訴人於現
      場制止無效，致無權占用被上訴人系爭土地面積一三三平方公尺。
（二）被上訴人遭系爭堤防占用面積僅為全部堤防面積之微小部分，縱命上訴人就此
      一部分堤防拆除略作重建，所費應屬有限，無須將全部堤防重新規劃設計，且
      不致影響上、下游堤防之結構安全。
三、證據：除援用第一審所提證據外，提出陳情書影本一份、現場照片五幀。
丙、本院依職權勘驗現場，並囑託苗栗縣大湖地政事務所測量後作成複丈成果圖。
    理    由
一、被上訴人起訴主張：坐落苗栗縣大湖鄉○○段第九二三、九二七地號二筆土地為
    其所有，上訴人未經其同意，亦無合法占有權源，擅於前開土地上占用如原審附
    圖所示黃色部分面積六六．五七平方公尺、紫色部分面積六六．五四平方公尺興
    建堤防，被上訴人前雖曾同意上訴人於前開土地上原堤防舊址復建，惟並未要求
    上訴人將護岸線儘量外移，且上訴人於施工前並未釐清舊址界線，於靠近橋樑部
    分以彎曲方式占用被上訴人土地向內興建，而未以直線方式施作，致占用被上訴
    人所有前開土地。又被上訴人遭系爭堤防占用面積僅為全部堤防面積之微小部分
    ，縱命上訴人就此一部分堤防拆除外移略作重建，所費應屬有限，無須將全部堤
    防重新規劃設計，且不致影響上、下游堤防之結構安全，應與公共利益無違等語
    。
二、上訴人則以：(1)後龍溪大湖地區堤防原由苗栗縣政府於六十年以前所建，當時堤
    防用地全由地主無償提供，故數十年來所有地主對上開堤防之設置從未表示異議
    ，七十二年五月間，台灣省政府公告將該河段劃入主要河川，始將堤防交由上訴
    人接管治理，當時堤防之位置並無任何變動，嗣八十五年間，該河堤遭賀伯颱風
    侵襲沖毀約六十餘公尺，危及附近農田及居住之安全，被上訴人屢向大湖鄉公所
    提出陳情要求儘速修復，上訴人始編列預算於八十六年二月間開始測量施工，至
    同年六月三十日修建完成，因被上訴人於施工前要求護岸線儘量外移，上訴人在
    不影響堤防安全之情形下，將護堤自原地退後約三公尺並以垂直方式興建，詎被
    上訴人之夫丙○○於修建完成後約一個月始向大湖鄉公所提出異議，指稱堤防佔
    用其土地並要求回復原狀，被上訴人既已同意在原有位置上修復堤防，自不得再
    以無權占有之法律關係請求拆除。(2)防水堤防設計位置、建造、改造或拆除事項
    除須詳具計劃圖樣及說明書依水利法第四十六條規定申請主管機關核准外，其建
    造位置尚須依公告之水道治理計劃線、堤防預定線辦理，因防水堤防係於河川沿
    線綿延設置，有其相連不可分性，無法為分段性考量，堤防是否得確實達到防洪
    效果，須考量河川流水量及速度等，至於河川面寬、深度、上游山區雨水量及沿
    線匯集支線、排水量、地形、地質等等均有所影響，且應考量者尚須作未來數十
    年至百年內就上開因素變動可能性之評估，有其複雜及專業性。系爭坐落於被上
    訴人所有九二三、九二七號土地之區段堤防係位於後龍溪上游，該河段水道治理
    計劃用地範圍即堤防預定線早經台灣省政府公告，其設置事關人民財產、生命安
    全，上訴人迨無可能任意偏離原定水道治理計劃線以為堤防修建設置，被上訴人
    所謂偏位內移之說並非事實。(3)系爭堤防所在之後龍溪上游段水道治理計劃用地
    範圍既經台灣省政府公告，依苗栗縣大湖地政事務所八十九年十月二十六日繪製
    複丈成果圖所示，現有堤防位置係依公告水道治理計劃線而建，亦未超逾公告用
    地範圍線，依水利法第八十二條規定，被上訴人所有權之行使應受限制，自不得
    向上訴人主張拆除堤防。且系爭堤防遭賀伯颱風沖毀前為苗栗縣政府所建舊卵石
    面堤防，迄今已有四十年之久，已形成公用地役權利，上訴人於該公役權用地範
    圍內修復堤防，非無合法占有權源。(4)再者，沿河堤防綿延相連，有其不可分割
    性，上訴人迨無可能就區段部分堤防內移興建造成堤防割離，倘上訴人於系爭土
    地內移興建將造成該區段河面變寬，則在前後相連區段河面均未變更下，勢必造
    成緊鄰系爭區段河面之下游段決堤氾濫，顯不符堤防興建原理。關於堤防施作，
    除為順應彎曲河道之情形外，原應為直線施作，然因系爭堤防銜接路橋位置與堤
    防坡面坡度不一致，如仍為直線施作，將使路橋與堤防間出現一空窗地帶，為免
    因河水沖流浸蝕導致發生橋斷路塌之危險，乃於銜接路橋處為彎曲之設計。(5)被
    上訴人所稱「直線施作」，其真意係要求靠近河川之堤防坡面改用垂直坡度以擴
    展堤頂坡面寬度，方便車輛通行，惟一般堤防為梯形建築下寬上窄，穩定性高，
    方可有足夠強度抵擋洪水沖力，有其建築技術安全面考量，且就堤防公有物興建
    形狀為何，乃行政範圍內之考量，非被上訴人得以私法程序予以干涉。又堤頂除
    非經公路單位要求為堤防與道路共用存在，否則應不得作為道路使用，若在未有
    堤身指定道路之堤防通行車輛，應依水利法規定科以行政罰，被上訴人以堤頂寬
    度不足造成車輛行駛危險指稱系爭堤防興建不當，應屬誤會。(6)上訴人就系爭堤
    防所在土地雖有徵收之意，惟因其坐落位置恰與都市計劃區域重疊，致上訴人無
    法自為辦理徵收，又都市計劃依法係以五年為一通盤檢討，在都市計劃未變更前
    ，上訴人亦無從加以徵收。上訴人修建系爭堤防已支出一千九百餘萬元之工程費
    用，該堤防係保護台三線橋樑及堤後人民生命財產之所需，若有更動或重新規範
    設計，將花費甚鉅並影響上下游堤防結構安全，而被上訴人所有系爭土地僅作為
    耕地使用，其所得利益與前述人民生命財產安全無法相提並論，是其主張拆除堤
    防之權利行使即屬違反公共利益行為，不應受法律之保護等語，資為抗辯。
三、被上訴人主張坐落苗栗縣大湖鄉○○段第九二三、九二七地號二筆土地為其所有
    之事實，業據其於原審提出土地登記簿謄本為證，應堪信為真實。另被上訴人主
    張上訴人於前開土地上占用如原審附圖所示黃色部分面積六六．五七平方公尺、
    紫色部分面積六六．五四平方公尺興建堤防之事實，業經原審會同苗栗縣大湖地
    政事務所測量員勘驗現場進行測量，有現場勘驗筆錄與附圖、該地政事務所複丈
    成果圖各一份附於原審卷宗內可憑，並經本院依職權勘驗現場屬實，且為兩造所
    不爭執，亦堪信為真實。被上訴人既主張上訴人無權占有前開土地建造堤防，並
    本於土地所有權人之地位，請求上訴人將占用部分之堤防拆除返還土地予被上訴
    人，則上訴人占用前開土地建造堤防是否本於合法使用權源，及被上訴人得否行
    使所有物返還請求權訴請上訴人拆除堤防後返還土地，厥為本件之重要爭點。
四、按所有人，於法令限制之範圍內，得自由使用、收益、處分其所有物，並排除他
    人之干涉；又水道治理計劃線或堤防預定線內之土地，經主管機關報請上級主管
    機關核定公告後，得依法徵收之，未徵收者，為防止水患並得限制其使用，民法
    第七百六十五條、水利法第八十二條分別定有明文。是水道治理計劃線或堤防預
    定線內之土地，經主管機關報請上級主管機關核定公告者，倘欲建造堤防使用應
    依法定程序加以徵收，於未徵收前，為防止水患之目的並得限制土地所有權人原
    有自由使用之內容及方式，惟上開條文僅屬徵收前對土地所有權人使用上之限制
    ，並未賦予主管機關占有使用之權源，其倘欲取得合法占有之本權，仍須經由徵
    收或補償協議之程序為之。本件上訴人雖主張：系爭堤防所在之後龍溪上游段水
    道治理計劃用地範圍業經台灣省政府公告，現有堤防位置係依公告水道治理計劃
    線而建，亦未超逾公告用地範圍線，依水利法第八十二條規定，被上訴人所有權
    之行使應受限制，自不得向上訴人主張拆除堤防云云，惟查：系爭堤防所在位置
    係依公告水道治理計劃線而建，亦未超逾公告用地範圍線等情，固經證人即堤防
    設計人員劉金光於本院勘驗現場時證述明確，並經苗栗縣大湖地政事務所派員測
    量後作成複丈成果圖在卷可稽，且為被上訴人所不爭執，然前開水利法第八十二
    條僅明定得就水道治理計劃線或堤防預定線內之土地所有權人使用上加以限制，
    非謂主管機關得基於該條之規定取得合法占有權源，已如前述，是倘其並未經由
    合法徵收之程序或另行取得土地所有權人之同意即逕行占有使用，仍屬無權占有
    ，上訴人據此主張其得依前揭條文取得合法占有權源，尚無理由。
五、次按權利之行使，不得違反公共利益，或以損害他人為主要目的，民法第一百四
    十八條第一項定有明文。又查權利之行使，是否以損害他人為主要目的，應就權
    利人因權利行使所能取得之利益，與他人及國家社會因其權利之行使所受之損失
    ，比較衡量以定之。倘其權利之行使，自己所得利益極少而他人及國家社會所受
    之損失甚大者，非不得視為以損害他人為主要目的，此乃權利社會化之基本內涵
    所必然之解釋，最高法院七十一年台上字第七三七號判例可資參照。經查被上訴
    人所有前開土地遭系爭堤防占用之面積合計約一三三．一一平方公尺，其地目為
    田，僅能作為耕地使用等情，有其於原審所提土地登記簿謄本及上開複丈成果圖
    在卷可憑，而系爭堤防係因舊有堤防經賀伯颱風風災後，於八十六年間復建完成
    ，非但現為保護台三線橋樑及堤後土地及人民生命財產之所需，即被上訴人之土
    地及居家安全亦在該堤防保護範圍之中，倘將系爭堤防部分予以拆除並將所占用
    土地返還被上訴人，其雖得以耕種使用上開土地，然堤防後方廣大土地及眾多住
    戶生命財產之安全勢因頓失屏障致生威脅，甚且被上訴人自身土地及住家因此所
    生之危險亦難倖免，又倘將系爭堤防重行規劃設計另行建築，所需支出之人力、
    物力及資力更將所費不貲，甚或因此影響原有上下游堤防相連接部分之結構安全
    。綜上所述，足見被上訴人於本件就前開土地所有物返還請求權之行使結果，其
    所得利益顯難與堤後人民生命財產安全及拆除重建社會成本所受損害相提並論，
    揆諸前揭法條及判例意旨，應認被上訴人權利行使之行為係以損害他人為主要目
    的，並與公共利益有所衝突，原審判決未認及此，以上訴人興建系爭堤防乃無權
    占有被上訴人土地，命上訴人將占用部分拆除並返還土地予被上訴人，尚有未洽
    ，上訴人據以提起上訴，指摘原判決不當，求予廢棄改判，並駁回被上訴人於第
    一審之訴及假執行之聲請，為有理由，爰判決如主文所示。
六、本件事證已臻明確，兩造其餘攻擊防禦方法及所提證據已予審究，核與判決結果
    不生影響，爰不一一論述，併此敘明。
七、據上論結，本件上訴為有理由，依民事訴訟法第四百三十六條之一第三項、第四
    百五十條、第七十八條，判決如主文。
中      華      民      國    八十九    年      十一      月    二十    日
~B臺灣苗栗地方法院民事庭
~B    審判長法官  宋國鎮
~B          法官  林念祖
~B          法官  邱光吾
右為正本係照原本作成。
不得上訴。
~B    法院書記官  劉秋雯
中      華      民      國    八十九    年      十一      月    二十    日


司法院資訊處製作；財團法人民間司法改革基金會備份。
